【裁判字號】    90,上易,246
【裁判日期】    900814
【裁判案由】    返還房屋
【裁判全文】
臺灣高等法院民事判決  九十年度上易字第二四六號
    上  訴  人  甲○即潘甲○.
    訴訟代理人  潘進靈
    被  上訴人  乙○○
右當事人間返還房屋事件，上訴人對於中華民國八十九年十二月七日臺灣士林地方法
院八十八年度訴字第一四四三號第一審判決提起上訴，本院判決如左：
    主      文
上訴駁回。
第二審訴訟費用由上訴人負擔。
    事      實
甲、上訴人方面：
一、聲明：
  (一)原判決廢棄。
  (二)被上訴人應將門牌號碼臺北市○○街九一巷一號二樓房屋及該屋所有權狀返還上
    訴人。
  (三)被上訴人應給付上訴人自民國七十三年四月十五日起至返還日止佔用上開房屋之
    租金。
二、陳述：除與原判決記載相同者，茲引用之外，補稱：
  (一)被上訴人與其母王淑珍、弟潘振華侵占原登記上訴人所有門牌號碼臺北市○○街
    九一巷一號二樓房屋（下稱系爭房屋）及桃源紡織股份有限公司（下稱桃源公司
    ）四百股股票（下稱系爭股票），將上訴人趕出家門，並於民國七十六年八月十
    二日書立協議書（下稱系爭協議書），以給付上訴人之子潘振起新臺幣（下同）
    四百萬元為代價，逼迫潘振起代表上訴人將系爭房屋及股票讓與並移轉登記予被
    上訴人，並由上訴人及潘振起將被繼承人潘世燕之遺產讓與被上訴人及王淑珍，
    潘振起為維持上訴人生計，未經上訴人同意於協議書蓋上訴人之章，上訴人於七
    十七年登報於青年日報將系爭協議書作廢，系爭協議書上上訴人名下雖有指印，
    惟該指印係偽造，上訴人並未同意將系爭房屋及股票讓與被上訴人。又潘振起於
    簽訂系爭協議書時，僅委任潘振華為代理人，並未委任訴外人陳清山，被上訴人
    提出之委任書係偽造。
  (二)被上訴人未經上訴人同意，自七十三年四月十五日起至七十四年四月十四日止，
    與訴外人陳李金環共同將系爭房屋出租訴外人林常文，獲有每月租金一萬二千五
    百元之不法利益，應返還上訴人。
三、證據：除援用第一審所提證據外，補提：上訴人被害過程表、剪報、桃園縣中壢
    地政事務所八九中地一字第二一九○號、第三三六一號函、桃源公司土地登記狀
    況表、股東名簿、桃園縣政府八九府地用字第八九七○○號函、身分證、名片、
    家譜、照片、陳述書、租約抄本、支票、遺產分割協議書、委任書、遺產稅繳清
    證明書、財政部賦稅署台稅四發字第八四一七一○六四九號函、遺產稅核定通知
    書、授權書、契約書、筆記、臺灣士林地方法院八十年度緝字第二○號、本院八
    十二年度上更(一)字第六四號、最高法院八十二年度台上字第一一五號刑事判決、
    臺灣臺東地方法院八十年度重訴字第一○四號、八十二年度重訴字第一二二號民
    事判決、確定證明書、準備程序筆錄、臺灣士林地方法院檢察署檢察官七十六年
    度偵字第四一九六號、七十九年度偵字第七三一二號、九十年度偵續四字第一號
    不起訴處分書、七十九年度偵字第七五一九號、第七五四○號起訴書為證。
乙、被上訴人方面：
一、聲明：上訴駁回。
二、陳述：除與原判決記載相同者，茲引用之外，補稱：
  (一)系爭協議書上有潘振起代上訴人之簽名，並有上訴人在其名下、騎縫處及附件委
    任人名下蓋指印，足證簽訂時上訴人及潘振起均在場，且協議書上所蓋之上訴人
    印文二枚，其一與上訴人印鑑證明相符，該協議書為真正。系爭協議書中所附三
    百萬元支票，載明受款人為上訴人並禁止背書轉讓，由潘振起為見證人，經上訴
    人蓋章簽收並兌領，被上訴人已給付買受系爭房屋之對價，受讓系爭房屋有正當
    權源，非侵權行為。
  (二)上訴人於七十四年間移轉系爭房屋予被上訴人，且於原審自認在七十六年刑事案
    件告訴時知悉房屋移轉之事，卻遲至八十八年八月二十一日起訴，其間又無時效
    中斷事由，以上訴人於七十六年知損害之時或七十四年移轉時起算，其侵權行為
    之請求權皆已逾十年而罹時效消滅。
三、證據：除援用第一審證據外，補提上訴人印鑑證明、協議書為證。
    理      由
一、本件上訴人主張：伊亡夫潘世燕贈與系爭房屋予伊，該房屋之相關文件及伊之身
    分證、印鑑，均由潘世燕保管，潘世燕於七十二年五月十六日死亡，被上訴人竟
    將系爭房屋之相關資料及伊證件取走，且未經伊同意將系爭房屋設定高額抵押，
    七十六年八月間伊無力繳納貸款，被上訴人要求伊讓與系爭房屋及股票予被上訴
    人，並拋棄對潘世燕之繼承權，即同意負擔貸款並給付伊四百萬元，逼迫伊子潘
    振起簽訂轉讓系爭房屋之協議書，潘振起未經伊同意代伊與被上訴人簽訂協議書
    ，被上訴人將系爭房屋所有權移轉登記為其所有，侵害伊對系爭房屋之所有權，
    又與訴外人陳李金環，未經伊同意，於七十三年四月十五日將系爭房屋出租訴外
    人林常文一年，每月獲有租金一萬二千五百元之不法利益等情，依侵權行為之法
    律關係，求為判命被上訴人將系爭房屋及其所有權狀返還予伊，並給付自七十三
    年四月十五日起至返還房屋之日止之租金損害賠償。
二、被上訴人則以：伊父潘世燕生前以登記於上訴人名下之系爭房屋設定抵押向銀行
    貸款，其後上訴人因無力清償債務，遂同意由伊給付三百萬元後，將系爭房屋所
    有權及其上設定之抵押權一併移轉予伊，兩造並於七十六年八月十二日簽訂系爭
    協議書，該協議書上有潘振起代上訴人之簽名，上訴人並在協議書其名下、騎縫
    處及附件委任人名下蓋指印，簽訂系爭協議書時上訴人及潘振起均在場，且協議
    書上所蓋上訴人印文之一與印鑑證明相符，又協議書中所附受款人為上訴人之面
    額三百萬元支票，已由上訴人兌領完畢，伊有正當權源受讓系爭房屋，非侵權行
    為。況上訴人於七十四年間將系爭房屋移轉登記予被上訴人，且其自認在七十六
    年刑事案件告訴時知悉房屋移轉之事，卻遲至八十八年八月二十一日起訴，其侵
    權行為請求權已逾十年而罹時效消滅等語，資為抗辯。
三、上訴人主張系爭房屋為伊亡夫潘世燕贈與伊，潘世燕於七十二年五月十六日死亡
    後，被上訴人未經伊同意，將原由潘世燕保管之系爭房屋之相關資料及伊之證件
    取走，並將系爭房屋設定高額抵押，伊因無力繳納貸款，被上訴人於七十六年八
    月十二日以將負擔貸款並給付四百萬元，要求伊讓與系爭房屋予被上訴人，逼迫
    伊子潘振起簽訂系爭協議書，潘振起未經伊同意代簽協議書，並將系爭房屋移轉
    登記予被上訴人，侵害伊之所有權，又被上訴人未經伊同意，於七十三年四月十
    五日，與訴外人陳李金環將系爭房屋出租訴外人林常文一年，每月獲有租金一萬
    二千五百元之不法利益等事實，業據其提出建物登記簿謄本、建物登記謄本、存
    證信函、協議書、委任書、支票、租約抄本（見本院卷第四五、四七、五○至五
    五、二六至二八頁）為證，惟為被上訴人所否認，並以上訴人之請求已罹時效消
    滅等語抗辯。經查：
  (一)按因侵權行為所生之損害賠償請求權，自請求權人知有損害及賠償義務人時起，
    二年間不行使而消滅，自有侵權行為時起逾十年者亦同；又消滅時效因請求、承
    認或起訴而中斷，聲請發支付命令、調解或提付仲裁、申報和解債權或破產債權
    、告知訴訟、開始執行行為或聲請強制執行，與起訴有同一效力；因請求而中斷
    者，若於請求後六個月內不起訴，視為不中斷，民法第一百九十七條第一項、第
    一百二十九條、第一百三十條分別定有明文。所稱請求，並無需何種之方式，衹
    債權人對債務人發表請求履行債務之意思表示即足；所謂起訴，則指提起民事訴
    訟以行使權利之行為，有最高法院五十一年度臺上字第四九○號、七十一年臺上
    字第一七八八號判例可資參照。經查，縱認上訴人前揭主張為實在，惟系爭房屋
    係於七十四年四月二十九日由上訴人移轉登記予被上訴人，有臺北市建成地政事
    務所八十九年七月二十八日北市建地一字第八九六一二四五五○一號函所附建物
    登記簿謄本（見原法院卷(二)第一五至二二頁）附卷可稽，而依上訴人所提之被害
    過程表，其自承於七十四年十月間由其子潘振起交代律師查出系爭房屋為被上訴
    人冒買賣之名移轉為己；又七十五年間潘振起查出其父潘世燕交代上訴人之私有
    物品、房屋、股份（房屋查出被轉移，但股份沒公司授權沒法查出）（見本院卷
    第二八頁背面）等語，且上訴人於原審亦自承在七十六年間提出刑事案件告訴時
    知悉被上訴人移轉登記之事（見原審卷(一)第一九三頁）等語，則上訴人至遲於七
    十六年間即知悉系爭房屋移轉登記予被上訴人之事實。又上訴人主張其於七十五
    年七月二十四日遭被上訴人及被上訴人之母王淑珍趕出臺北市○○○路三○三號
    七樓之一住處前，其子潘振起於七十四年十月間發現被上訴人與陳李金環未經其
    同意共同將系爭房屋出租訴外人林常文，且被上訴人並將系爭房屋為被上訴人移
    轉登記為己有等情，有上訴人提出之被害過程表（見本院卷第二八頁背面）在卷
    足憑，則上訴人至遲於七十五年四月間知悉系爭房屋出租之事，應堪認定。上訴
    人既於七十五、七十六年間知悉受有侵權行為之損害及賠償義務人，卻遲至八十
    八年八月二十一日始起訴，則其自發現損害及賠償義務人起均已逾二年，自侵權
    行為發生之日起算，亦已逾十年，其侵權行為損害賠償請求權均已罹於時效消滅
    。上訴人雖主張其於系爭房屋被侵奪後，即不斷向有關政府機關投訴、求助，亦
    曾提起刑事告訴，其不諳臺灣法律，各機關間公文往返延誤告知其應提起民事訴
    訟，該延誤之不利益不應由其承擔云云。惟查，上訴人自知悉受有損害及賠償義
    務人之時起至起訴止，其間被上訴人未就上開賠償責任為承認，上訴人未對被上
    訴人請求及於請求後六個月內起訴，亦未對被上訴人為起訴或聲請發支付命令、
    調解或提付仲裁、申報和解債權或破產債權、告知訴訟、開始執行行為或聲請強
    制執行等與起訴有同一效力之行為，其主張向地政機關查閱房屋資料，向臺北市
    長、行政院長請教如何提起訴訟及為刑事告訴，及因不諳法律致遲延起訴，依前
    揭說明，均不生時效中斷之效果，則上訴人依侵權行為之規定請求被上訴人返還
    系爭房屋、所有權狀及自被上訴人七十三年四月十五日出租系爭房屋之日起至上
    訴人起訴前二年即八十六年八月二十日止之租金賠償，其請求權均已罹時效而消
    滅，被上訴人所辯，自屬可採。
  (二)次查，系爭房屋已於七十四年四月二十九日移轉登記予被上訴人所有，有上訴人
    提出之建物登記謄本（見本院卷第四五頁）附卷可稽，上訴人依侵權行為之法律
    關係請求被上訴人返還房屋既無理由，則被上訴人基於所有權人對於系爭房屋之
    使用收益權能，出租系爭房屋獲取租金，尚難謂係侵害上訴人之權利，是上訴人
    請求被上訴人賠償自七十四年四月二十九日起至返還系爭房屋之日止之租金損害
    ，亦無理由。
四、綜上所述，上訴人依侵權行為法律關係，請求被上訴人返還門牌號碼臺北市○○
    街九一巷一號二樓房屋及該屋之所有權狀，並給付自七十三年四月十五日起至返
    還系爭房屋之日止，出租系爭房屋之租金損害，均無理由，不應准許。原審為上
    訴人敗訴之判決，並無不合。上訴意旨指摘原判決不當，聲明廢棄，為無理由，
    應予駁回。
五、據上論結，本件上訴為無理由。依民事訴訟法第四百四十九條第一項、第七十八
    條，判決如主文。
中      華      民      國    九十      年      八      月     十四     日
                              民事第五庭
                                  審判長法  官  黃  熙  嫣
                                        法  官  鄭  傑  夫
                                        法  官  詹  文  馨
右正本係照原本作成。
不得上訴。
中      華      民      國    九十      年      八      月    十六      日
                                        書記官  徐  淑  琴


司法院資訊處製作；財團法人民間司法改革基金會備份。
